---
title: "Seguros de Vida"
author: "André de la Sota" 
date: "`r format(Sys.Date(), '%d de %B, %Y')`"
output:
  html_document:
    css: estilos.css
    toc: true
    number_sections: true
    keep_md: true
    toc_depth: 5
    toc_float:
      collapsed: true
      smooth_scroll: true
  pdf_document:
    toc: true
    number_sections: true
    toc_depth: '5'
    highlight: tango
  word_document:
    toc: true
    number_sections: true
    toc_depth: '5'
    highlight: tango
---




$\newcommand{\qact}[2]{\,{}_{#2}q_{#1}}$
$\newcommand{\qactd}[3]{\,{}_{\left.#3\right|#2}q_{#1}}$
$\newcommand{\pact}[2]{\,{}_{#2}p_{#1}}$


```{r echo=FALSE}
rm(list = ls())
```

# Tablas de mortalidad

Las tablas de segundo orden están destinadas para el cálculo del Best Estimate Liabilities (BEL) siguiendo la normativa de Solvencia II y las de primer orden son las que se utilizan para calcular las provisiones o reservas contables y la tarificación de los productos

## Tablas PER

La DGSFP establece las tablas PER generacionales para la longevidad. Las tablas PER son generacionales, por lo tanto dependen del año de nacimiento del asegurado.


$$
q_x^T=q_x^{\mbox{base2012}}\cdot e^{-\lambda \cdot (T-2012)}
$$

donde

- $q^T_x$: Probabilidad anual de falllecimento de una persona que cumple $x$ años, en el año $T$

- $q_x^{\mbox{base2012}}$: Probabilidad anual de fallecimiento de una persona que cumple $x$ años en el año base 2012.

- $\lambda$: factor de mejora.


Cargamos la base de datos

```{r}
PER2020 <- read.csv("tablas/PrimerPER2020.csv"); head(PER2020)
```


El infinito actuarial será $\omega=120$ y la cohorte inicial será de 1 millon.

```{r}
lxf0<- 10^6
lxm0 <-10^6
lx0 <- 10^6

omega <- 120
```

Y el año de nacimiento depende del individuo

```{r}
any <- 1970
```


tomando el vector  $q_x^{\mbox{base2012}}$ que estan en tanto por mil y  el vector $\lambda$ 


```{r}
qbf <- PER2020$qxf/1000
qbm <- PER2020$qxm/1000

lambdaf <- PER2020$lambdaf
lambdam <- PER2020$lambdam
```

Aplicando el factor de mejora $q_x^T=q_x^{\mbox{base2012}}\cdot e^{-\lambda \cdot (T-2012)}$ y además para probabilidades de fallecimiento unisex se supondrá que el grupo esta compuesto por partes iguales

$$q_x=0.5\cdot q^M_x + 0.5\cdot q^F_x$$


```{r}
qf <- qbf * exp(-lambdaf * (any+(0:120) - 2012)) 
qm <- qbm * exp(-lambdam * (any+(0:120) - 2012)) 
q <- 0.5*qf + 0.5*qm
```



Resulta más conveniente trabajar con las $l_x$ ya que son más fáciles de interpretar y se pueden aproximar para puntos intermedios.

$$
\qact{x}{} = \frac{l_{x}-l_{x+1}}{l_{x}}
$$

Entonces recursivamente

$$
l_{x+1} = l_{x}\cdot\left(1-\qact{x}{}\right)
$$
empezando con el $l_0$ dado.

```{r}
#l0 dado en 1 millon
lxf <- lxf0
lxm <- lxm0
lx <- lx0

#Recursivamente
for (ii in 1:omega){
  lxf[ii+1] <- lxf[ii] * (1-qf[ii])
  lxm[ii+1] <- lxm[ii] * (1-qm[ii])
  lx[ii+1] <- lx[ii] * (1-q[ii])
}
```

Entonces la tabla PER para una persona que nació en 1970 será

```{r}
cohorte.PER2020_1970 <- data.frame(lxf, lxm, lx, row.names = PER2020$x); 
head(cohorte.PER2020_1970); tail(cohorte.PER2020_1970) 
```



## Tablas PASEM


La DGSFP establece las tablas PASEM para la mortalidad (vida-riesgo). Las tablas PASEM no son generacionales, por lo tanto no dependen del año de nacimiento del asegurado.

Cargamos la base de datos

```{r}
PASEM2020 <- read.csv("tablas/PrimerPASEM2020.csv"); head(PASEM2020)
```

Las probabilidades de fallecimiento unisex se supondrá que el grupo esta compuesto por partes iguales.

$$q_x=0.5\cdot q^M_x + 0.5\cdot q^F_x$$
```{r}
qf <- PASEM2020$qxf/1000
qm <- PASEM2020$qxm/1000

q <- 0.5*qf + 0.5*qm
```

y recursivamente hallamos las $l_x$ de la forma

$$
l_{x+1} = l_{x}\cdot\left(1-\qact{x}{}\right)
$$
con $l_0$ y hasta el infinito actuarial $\omega=110$ 


```{r}
lxf0<- 10^6
lxm0 <-10^6
lx0 <- 10^6

omega <- 110
```

recursivamente

```{r}
#l0 dado en 1 millon
lxf <- lxf0
lxm <- lxm0
lx <- lx0

#Recursivamente
for (ii in 1:omega){
  lxf[ii+1] <- lxf[ii] * (1-qf[ii])
  lxm[ii+1] <- lxm[ii] * (1-qm[ii])
  lx[ii+1] <- lx[ii] * (1-q[ii])
}
```

Entonces la tabla PASEM para cualquier persona independientemente de su año de nacimiento

```{r}
cohorte.PASEM2020_all <- data.frame(lxf, lxm, lx, row.names = PASEM2020$X); 
head(cohorte.PASEM2020_all); tail(cohorte.PASEM2020_all) 
```

## Ejemplos edades enteras

<div style="border: 2px solid #000; padding: 10px;">
<h4> Ejemplo 1.1 </h4>

Calcular las $l_x$ para $x \in {0,1,2,...,0}$ de una mujer nacida en 1970 con las tablas PER2020 

```{r}
head(cohorte.PER2020_1970["lxf"]); tail(cohorte.PER2020_1970["lxf"])
```
</div>

$\,$


<div style="border: 2px solid #000; padding: 10px;">
<h4> Ejemplo 1.2 </h4>

Calcular las $l_x$ para $x \in {0,1,2,...,0}$ de un hombre nacido en 1970 con las tablas PER2020 

```{r}
head(cohorte.PER2020_1970["lxm"]); tail(cohorte.PER2020_1970["lxm"])
```
</div>


$\,$


<div style="border: 2px solid #000; padding: 10px;">
<h4> Ejemplo 1.3 </h4>

Calcular las $l_x$ para $x \in {0,1,2,...,0}$ de una persona nacida en 1970 con las tablas PER2020 

```{r}
head(cohorte.PER2020_1970["lx"]); tail(cohorte.PER2020_1970["lx"])
```
</div>


$\,$


<div style="border: 2px solid #000; padding: 10px;">
<h4> Ejemplo 1.4 </h4>

Calcular con las tablas PER2020 (unisex) la siguiente probabilidad $\pact{30}{10}$ para una persona que nacio en el 1970.


$$
\pact{30}{10} = \frac{l_{40}}{l_{30}} = 0.9959803
$$

```{r}
p30.10 <- cohorte.PER2020_1970["40","lx"]/cohorte.PER2020_1970["30","lx"] ; p30.10
```

</div>

$\,$


<div style="border: 2px solid #000; padding: 10px;">
<h4> Ejemplo 1.5 </h4>

Calcular con las tablas PASEM2020

a. $\qactd{30}{10}{}$

b. $\qactd{30}{5}{10}$





$$
\qactd{30}{10}{} = \frac{l_{30}-l_{40}}{l_{30}} = 0.002605377
$$

```{r}
#a
l30 <- cohorte.PASEM2020_all["30","lx"]
l40 <- cohorte.PASEM2020_all["40","lx"]

q30.10 <- (l30-l40)/l30 ; q30.10
```
$$\qactd{30}{5}{10}=\frac{l_{40}-l_{45}}{l_{30}}= 0.002406225$$

```{r}
#b
l30 <- cohorte.PASEM2020_all["30","lx"]
l40 <- cohorte.PASEM2020_all["40","lx"]
l45 <- cohorte.PASEM2020_all["45","lx"]

q30.5.10 <- (l40-l45)/l30 ; q30.5.10 
```


</div>




## Aproximaciones para edades no enteras
Conociendo $l_x$ y $l_{x+1}$ se puede aproximar el valor de $l_{x+t}$ con $0<t<1$

### Distribución uniforme de la mortalidad

Si suponemos que dentro del año se distribuye linealmente se tiene que

$$
l_{x+t} = (1-t)\cdot l_x + t\cdot l_{x+1}
$$

Que es una media aritmética ponderada. En R


```{r}
#Distribucion uniforme

aprox.unif <- function(.lx,.lx.1, t){
  # t = [0,1]; .lx = l(x); .lx.1 = l(x+1)
  aprox <- (1-t)*.lx + t*.lx.1
  return(aprox)
}
```


Por ejemplo, hallar $l_{26.5}$

```{r}
lx26 <- lxf[26+1]
lx27 <- lxf[27+1]
#Nota: los datos inician en 0, por eso se agrega 1

lx26.5.u <- aprox.unif(lx26,lx27,0.5)

cbind(lx26,lx26.5.u,lx27)
```


### Tanto instantáneo de mortalidad constante.

Si suponemos que dentro del año se mantiene constante el tanto instantáneo de mortalidad constante
$$
l_{x+t} =  l_x^{(1-t)} \cdot  l_{x+1}^t
$$

que es una media geometrica ponderada. En R

```{r}
#Hazard rate (tanto instanteo) constante

aprox.hazcons <- function(.lx,.lx.1, t){
  # t = [0,1]; .lx = l(x); .lx.1 = l(x+1)
  aprox <- .lx^(1-t) * .lx.1^t
  return(aprox)
}
```

Por ejemplo, hallar $l_{26.5}$ para las mujeres

```{r}
lx26 <- lxf[26+1]
lx27 <- lxf[27+1]
#Nota: los datos inician en 0, por eso se agrega 1

lx26.5.hz <- aprox.hazcons(lx26,lx27,0.5)

cbind(lx26,lx26.5.hz,lx27)

#Discrepancia de los metodos
lx26.5.u-lx26.5.hz
```


### Cohorte de frecuencia $h$

Las cohortes se han expresado en años, pero puede ser expresados en frecuencia  $h$, esto signfica que un año hay $h$ periodos. Se plantean las siguientes expresiones equivalentes.


$$
l_{x+t} = l_{x+\frac{s}{h}} = l_{ \frac{x \cdot h + s}{h}} = l_{ \frac{x \cdot h + s}{h}} = l_{x \cdot h + s}^{(h)} 
$$

donde:

- $t$ el tiempo en años.

- $h$ la frecuencia del periodo considerado dentro de un año.  (Ej: 12 mensual, 2 semestral, etc)

- $s$ el número de periodos (Ej: s meses, s semestres, etc)

- $x\cdot h + s$ es la edad expresada en periodos de frecuencia $h$


Como ejemplo hallaremos la serie trimestral de las tablas PASEM femeninas

```{r}

lxf <- cohorte.PASEM2020_all$lxf

names(lxf) <- row.names(cohorte.PASEM2020_all)

head(lxf); tail(lxf)
```
Para el caso trimestral, es decir, $h=4$

```{r}
h <- 4 #trimestral
```


El limite actuarial $\omega$

```{r}
omega <- length(lxf) - 1; omega #Se resta uno porque la edad empienza en x=0
```

El vector de edades en años

```{r}
x <- seq(0,omega,1/h); tail(x)
```

El vector de edades en frecuencia $h$

```{r}
x.h <- x*h; tail(x.h)
```
Para el caso particular $x=26.5$ y usando la aproximación de distribución uniforme

```{r}
.x <- 26.5
t <- .x - floor(.x)

.lx <- lxf[floor(.x)+1] #l(26)
.lx.1 <- lxf[ceiling(.x)+1] #l(27)
#Nota: se agrega 1 más porque x empieza con x0


lxf.h.26.5.u <- aprox.unif(.lx,.lx.1,t)

#Incluir los puntos que sirvieron para aproximar
lxf.h.26.5.u <- c(.lx, lxf.h.26.5.u ,.lx.1)
names(lxf.h.26.5.u)<-c(floor(.x),.x,ceiling(.x))
print(lxf.h.26.5.u)
```
 
 Ahora no solo para el punto $x=26.5$ sino para todo el vector de edades (en años).
 
```{r}
lxf.h <- sapply(x, function(x){aprox.unif( lxf[floor(x)+1],lxf[ceiling(x)+1],x - floor(x))}) 

names(lxf.h) <- x.h

head(lxf.h);tail(lxf.h)
```
## Implementación en R

```{r}
rm(list=ls())
```

Las tablas de mortalidad

```{r}
#tablas default
tabla.PER2020 <- function(){read.csv("tablas/PrimerPER2020.csv")}
tabla.PASEM2020 <- function(){read.csv("tablas/PrimerPASEM2020.csv")}
```

Las tablas de mortalidad por sexo ($q_f$ y $q_m$), unisex ($q_x$) y el ajuste generacial de la tabla PER

```{r}
PER2020.q <- function(anyo = 2012, tantoPOR = 1,prop =  0.5){
  # anyo: año de nacimiento del individuio (base=2012)
  # prop: proporcion femenina, 1-prop: proporcion masculina
  
  PER2020 <- tabla.PER2020()
  qbf <- PER2020$qxf*(tantoPOR/1000)
  qbm <- PER2020$qxm*(tantoPOR/1000)
  
  lambdaf <- PER2020$lambdaf
  lambdam <- PER2020$lambdam
  
  qf <- qbf * exp(-lambdaf * (anyo+(0:120) - 2012)) 
  qm <- qbm * exp(-lambdam * (anyo+(0:120) - 2012)) 
  q <- prop*qf + (1-prop)*qm
  
  return(data.frame(qf, qm, q, row.names = PER2020$x))
}

PASEM2020.q <- function(tantoPOR = 1, prop =  0.5){
  # prop: proporcion femenina, 1-prop: proporcion masculina
  
  PASEM2020 <- tabla.PASEM2020()
  qf <- PASEM2020$qxf*(tantoPOR/1000)
  qm <- PASEM2020$qxm*(tantoPOR/1000)
  q <- prop*qf + (1-prop)*qm
  
  return(data.frame(qf, qm, q, row.names = PASEM2020$x))
}
```

Las tablas de cohortes 


```{r}
.cohorte <- function(tabla, lx0){
  lxf <- lxm <- lx <- lx0
  
  qf <- tabla$qf
  qm <- tabla$qm
  q <- tabla$q
  
  omega <- nrow(tabla) - 1
  
  for (ii in 1:omega){
    lxf[ii+1] <- lxf[ii] * (1-qf[ii])
    lxm[ii+1] <- lxm[ii] * (1-qm[ii])
    lx[ii+1] <- lx[ii] * (1-q[ii])
  }
  
  return(data.frame(lxf, lxm, lx, row.names = row.names(tabla)))
}

cohorte.PER2020 <- function(anyo=2012, lx0=10^6){
  tabla <- PER2020.q(anyo)
  return(.cohorte(tabla,lx0))
}

cohorte.PASEM2020 <- function(lx0=10^6){
  tabla <- PASEM2020.q()
  return(.cohorte(tabla,lx0))
}
```

Los métodos de aproximaciones para edades no enteras

```{r}
#Distribucion uniforme

aprox.unif <- function(.lx,.lx.1, t){
  # t = [0,1]; .lx = l(x); .lx.1 = l(x+1)
  aprox <- (1-t)*.lx + t*.lx.1
  return(aprox)
}
```

```{r}
#Hazard rate (tanto instanteo) constante

aprox.hazcons <- function(.lx,.lx.1, t){
  # t = [0,1]; .lx = l(x); .lx.1 = l(x+1)
  aprox <- .lx^(1-t) * .lx.1^t
  return(aprox)
}
```

```{r}
#Hipotesis de Balducci

aprox.balducci <- function(.lx,.lx.1, t){
  # t = [0,1]; .lx = l(x); .lx.1 = l(x+1)
  aprox <- ((1-t)/.lx + t/.lx.1)^(-1)
  return(aprox)
}
```

Las cohortes para edades no enteras

```{r}
.cohorte.h <- function(tabla, h = 1, tipo="unif"){
  #tipo={unif, hr, bal}
  # unif: distribucion unifrme, 
  # hr: tanto instanteo constante, 
  # bald: hipot. balducci
  
  aprox.fun <- aprox.unif
  if (tipo == "hr") {
    aprox.fun <- aprox.hazcons
  } else if (tipo == "bald") {
    aprox.fun <- aprox.balducci
  }
  
  omega <- nrow(tabla) - 1
  
  x <- seq(0, omega, 1/h) 
  x.h <- x * h
  
  # Una lista para cada columna
  resultados <- lapply(tabla, function(col) {
    # Calcula los valores para cada columna
    sapply(x, function(x) {
      aprox.fun(col[floor(x) + 1], col[ceiling(x) + 1], x - floor(x))
    })
  })
  
  salida <- data.frame(resultados, row.names = x.h)
  names(salida) <- paste0(names(salida), ".h")
  
  return(salida)
}


cohorte.PER2020.h <- function(anyo = 2012, h = 1, tipo = "unif", lx0 = 10^6){
  #tipo={unif, hr, bal}
  # unif: distribucion unifrme, 
  # hr: tanto instanteo constante, 
  # bald: hipot. balducci
  
  tabla <- cohorte.PER2020(anyo, lx0 = lx0)
  
  return(.cohorte.h(tabla,h,tipo))
}

cohorte.PASEM2020.h <- function(h = 1, tipo = "unif", lx0 = 10^6){
  #tipo={unif, hr, bal}
  # unif: distribucion unifrme, 
  # hr: tanto instanteo constante, 
  # bald: hipot. balducci
  
  tabla <- cohorte.PASEM2020(lx0 = lx0)
  return(.cohorte.h(tabla,h,tipo))
}


```


## Ejemplos edades no enteras

<div style="border: 2px solid #000; padding: 10px;">
<h4> Ejemplo 1.6 </h4>

Calcular el número de personas vivas a los 30 años y 2 meses. Bajo la hipótesis de distribución uniforme y pasando las tablas LPASEM20UX1.

Respuesta:

Se puede representar como

$$
l_{30+\frac{2}{12}}=l_{\frac{30\cdot12+2}{12}}=l_{\frac{362}{12}}=l_{362}^{(12)}
$$

que es lo mismo que 362 meses. Sabiendo que $l_{30}=994057.1$ y $l_{31}=993857.6$, entonces

$$
l_{30+\frac{2}{12}}=\left(1-\frac{2}{12}\right)\cdot l_{30}+\frac{2}{12}\cdot l_{31}=\left(1-\frac{2}{12}\right)\cdot994057.1+\frac{2}{12}\cdot993857.6=994023.8
$$

```{r}
l30 <- cohorte.PASEM2020()$lx[31]
l31 <- cohorte.PASEM2020()$lx[32]

(1-2/12)*l30 + (2/12)*l31

#Con la función
cohorte.PASEM2020.h(h = 12)[363,]
```

</div>
$\,$

<div style="border: 2px solid #000; padding: 10px;">
<h4> Ejemplo 1.7 </h4>

Hallar la probabilidad que una persona de 30 años viva 5 trimestres y fallezca en los 8
trimestres siguientes. Bajo la hipótesis de distribución uniforme y pasando las tablas LPASEM20UX1.

$$
\begin{align*}
\qactd{30}{\frac{8}{4}}{\frac{5}{4}} & =\frac{l_{30+\frac{5}{4}}-l_{30+\frac{5}{4}+\frac{8}{4}}}{l_{30}}\\
 & ==\frac{l_{31+\frac{1}{4}}-l_{33+\frac{1}{4}}}{l_{30}}\\
 & =\frac{\left(1-\frac{1}{4}\right)\cdot l_{31}+\frac{1}{4}\cdot l_{32}-\left(1-\frac{1}{4}\right)\cdot l_{33}-\frac{1}{4}\cdot l_{34}}{l_{30}}\\
 & =\frac{\left(1-\frac{1}{4}\right)\cdot993857.6+\frac{1}{4}\cdot993658.7-\left(1-\frac{1}{2}\right)\cdot993457.1-\frac{1}{2}\cdot993247.1}{994057.1}\\
 & =0.0004056814
\end{align*}
$$
o también usando la periodicidad trimestral

$$
\qactd{30}{\frac{8}{4}}{\frac{5}{4}}=\frac{l_{125}^{(4)}-l_{133}^{(4)}}{l_{120}^{(4)}}=\frac{993807.9-993404.6}{994057.10}=0.0004056814
$$

```{r}
l30 <- cohorte.PASEM2020()$lx[31]
l31 <- cohorte.PASEM2020()$lx[32]
l32 <- cohorte.PASEM2020()$lx[33]
l33 <- cohorte.PASEM2020()$lx[34]
l34 <- cohorte.PASEM2020()$lx[35]

t1 <- 1/4
t2 <- 1/4

(((1-t1)*l31 + t1*l32) - ((1-t2)*l33+t2*l34))/ l30

(cohorte.PASEM2020.h(h=4)$lx.h[126] -  cohorte.PASEM2020.h(h=4)$lx.h[134])/cohorte.PASEM2020.h(h=4)$lx.h[121] 
```


</div>
